ACORDAO-COMPLETO-2513384

ACÓRDÃO 18138/2021 ATA 37/2021 - SEGUNDA CÂMARA

VISTOS, relatados e discutidos estes autos de reforma deferida pela Diretoria de Inativos e Pensionistas do Comando do Exército em favor de Paulo Santoro;
ACORDAM os Ministros do Tribunal de Contas da União, reunidos em Sessão da 2ª Câmara, nos termos do art. 71, III e IX, da Constituição de 1988, dos arts. 1º, V, 39, II, e 45 da Lei n.º 8.443, de 1992, e dos arts. 260, § 1º, e 262, § 2º, do RITCU, ante as razões expostas pelo Relator, em: 
9.1. assinalar a ilegalidade do ato inicial de reforma em favor de Paulo Santoro (à Peça 3 sob o n.º 20730/2017) , negando-lhe o respectivo registro, diante da indevida percepção dos proventos de reforma em patamar superior ao ostentado na reserva remunerada em decorrência do indevido cômputo do tempo de efetivo serviço em atividade não estritamente militar, contrariando, entre outros dispositivos, o então vigente art. 50, II, da Lei 6.880, de 1980;
9.2. dispensar o ressarcimento das quantias percebidas indevidamente, mas de boa-fé, em consonância com a Súmula n.º 106 do TCU;
9.3. determinar que, no prazo de 15 (quinze) dias contados da ciência desta deliberação, a Diretoria de Inativos e Pensionistas do Comando do Exército adote as seguintes medidas:
9.3.1. faça cessar os pagamentos decorrentes do ato ora considerado ilegal pelo item 9.1 deste Acórdão, sob pena de responsabilidade solidária da autoridade administrativa omissa, nos termos do art. 71, IX, da Constituição de 1988 e do art. 262, caput, do RITCU;
9.3.2. dê ciência do inteiro teor desta deliberação ao interessado indicado no item 9.1 deste Acórdão, alertando-o de que o efeito suspensivo proveniente da eventual interposição de recurso junto ao TCU não o eximirá da devolução dos valores percebidos indevidamente após a notificação, diante do não provimento ao referido recurso, devendo encaminhar os comprovantes dessa notificação ao TCU no prazo de até 30 (trinta) dias;
9.3.3. encaminhe a este Tribunal, nos termos do art. 262, § 2º, do Regimento Interno do TCU, o novo ato para a aludida reforma indicada pelo item 9.1 deste Acórdão, sem a ilegalidade indicada nesta deliberação, para ser submetido à apreciação pelo TCU, na forma do art. 260, caput, do RITCU;
9.4. enviar a cópia do presente Acórdão, com o Relatório e a Proposta de Deliberação, à Diretoria de Inativos e Pensionistas do Comando do Exército, para ciência e efetivo cumprimento ao item 9.3 deste Acórdão; e
9.5. arquivar o presente processo, sem prejuízo de promover o monitoramento da determinação proferida pelo item 9.3 deste Acórdão, representando ao TCU, se necessário.

Reforma deferida pela Diretoria de Inativos e Pensionistas do Comando do Exército em favor de Paulo Santoro.

Segunda Câmara

Diretoria de Inativos e Pensionistas do Comando do Exército.

3. Interessado: Paulo Santoro (CPF XXX.245.497-XX).

13.1. Ministros presentes: Bruno Dantas (Presidente), Augusto Nardes, Aroldo Cedraz e Raimundo Carreiro.
13.2. Ministros-Substitutos presentes: Marcos Bemquerer Costa e André Luís de Carvalho (Relator).

ANDRÉ DE CARVALHO

Trata-se de reforma deferida pela Diretoria de Inativos e Pensionistas do Comando do Exército em favor de Paulo Santoro.
2.	Após a análise final do feito, o Auditor Federal Luiz Gustavo Lopes Pires lançou o seu parecer conclusivo à Peça 5, com a anuência, por delegação de competência, do diretor da Sefip (Peça 6) , nos seguintes termos:
" (...) EXAME TÉCNICO
Procedimentos aplicados
3.	Os procedimentos para exame, apreciação e registro de atos de pessoal encontram-se estabelecidos na Instrução Normativa TCU 78/2018 e na Resolução TCU 206/2007. Essas normas dispõem que os atos de pessoal disponibilizados por meio do e-Pessoal devem ser submetidos previamente a críticas automatizadas, com base em parâmetros predefinidos.
4.	As críticas das informações cadastradas na etapa de coleta do ato foram elaboradas e validadas levando-se em conta as peculiaridades de cada ato. Os itens verificados nessa etapa são inerentes a dados cadastrais, fundamentos legais, mapa de tempo, ficha financeira, assim como eventuais ocorrências de acumulação. Trata-se de verificações abrangentes, minuciosas e precisas e sem a necessidade de ação humana e, portanto, menos suscetível a falhas. As críticas aplicadas estão discriminadas no sistema, no Menu e-Pessoal, opção 'Crítica', que podem ser acessadas mediante concessão de perfil específico a servidores do TCU responsáveis pela análise.
5.	Além das críticas automatizadas, há verificação humana adicional no caso de haver alertas do sistema ou informações não formatadas, como esclarecimentos do gestor ou do controle interno.  
6.	As críticas também consideram os registros do Sistema Integrado de Administração de Recursos Humanos (Siape) . O Siape disponibiliza informações atualizadas sobre as parcelas que integram os proventos, diferentemente, portanto, do e-Pessoal, que informa as parcelas no momento do registro do ato. 
7.	Essa confrontação com o Siape fornece uma visão atual e verdadeira da situação, o que permite descaracterizar irregularidades e inconsistências que, embora constantes do e-Pessoal, já foram corrigidas.
8.	As verificações detectadas no ato encontram-se discriminadas na aba de pendências do ato no sistema e-Pessoal, bem como no espelho do ato contemplado por esta instrução.
Exame das Constatações
9.	Ato: 20730/2017 - Inicial - Interessado: PAULO SANTORO - CPF: XXX.245.497-XX
9.1. Parecer do Controle Interno: considerar o ato Legal.
9.2. Constatações e análises: 
9.2.1. Percentual informado para a rubrica 'ADIC TP SV' é maior que a quantidade de anos válida para fins de ATS, que é de 24 anos, conforme Mapa de tempos. 
a.	Justificativa do Gestor de Pessoal: O militar possui: Tempo Acadêmico: 04a 00m 00d LE não gozadas: 01a 00m 00d Guarnição especial: 00a 08m 00d Atividade Privada: 03a 04m 13d  
b.	Análise do Controle Interno: Justificativa do gestor esclarece pendência
c.	Análise da Equipe Técnica: Legal
Apesar da crítica apresentar percentual superior ao devido para fins de Adicional de Tempo de Serviço (ATS) , verificou-se pela informação prestada pelo Gestor de Pessoal que o militar possível 04 anos de serviço na qualidade de tempo acadêmico, tal o qual dá o direito ao ATS de 27%, uma vez que o tempo acadêmico de 04 anos conta para todos os fins legais.
Frente a justificativa apresentada, o ato em questão pode receber a chancela pela LEGALIDADE.
9.2.2. Posto/Graduação de referência para cálculo dos proventos de reforma não correspondente ao Último posto/graduação na ativa ou ao Posto/Graduação de referência para cálculo dos proventos de reserva remunerada.
a.	Justificativa do Gestor de Pessoal: Lei nº . 8.237, de 30 Set 91, Art. 64.
b.	Análise do Controle Interno: Justificativa do gestor esclarece pendência
c.	Análise da Equipe Técnica: Ilegal
Verifica-se na justificativa do gestor que o militar conta com Tempo Acadêmico: 04a 00m 00d, LE não gozadas: 01a 00m 00d, Guarnição especial: 00a 08m 00d, Atividade Privada: 03a 04m 13d, sendo que os tempos de atividade privada e guarnição especial não contam para fins de concessão de posto acima na reserva, conforme art. 137 da lei 6880/80.
Descartando-se os aludidos tempos o militar não faz jus ao posto acima amparado pelo inciso II do artigo 50 da lei nº 6.880/80, pois desconsiderando tais tempos, terá menos de 30 anos de serviço, segue transcrição:
Art. 50. São direitos dos militares:
 (...) 
II - a percepção de remuneração correspondente ao grau hierárquico superior ou melhoria da mesma quando, ao ser transferido para a inatividade, contar mais de 30 (trinta) anos de serviço;
Tal amparo é o mesmo citado pelo gestor de pessoal na Lei nº . 8.237, de 30 Set 91, Art. 64:
Art. 64. O militar que contar mais de trinta anos de serviço, ao passar para a inatividade remunerada, terá o cálculo da sua remuneração referido no soldo do posto ou graduação imediatamente superior ao seu.
Assim, o ato em análise deve receber a chancela pela ilegalidade e os proventos dos militares serem com base no posto de Coronel.
9.3. O quadro resumo de ocorrências e, quando for o caso, o detalhamento da norma legal e da jurisprudência para as inconsistências acima elencadas encontra-se no anexo II dessa instrução. 
9.4. Encaminhamento do ato: 
9.4.1. Considerar ILEGAL e recusar registro do ato de Reforma de PAULO SANTORO do quadro de pessoal do órgão/entidade COMANDO DO EXÉRCITO, com base nos arts. 71, inciso III, da Constituição Federal, 1º, inciso V, e 39, inciso II, da Lei 8.443/1992 e 260, § 1º, do Regimento Interno. 
9.4.2. Com fulcro no art. 262, caput, do Regimento Interno deste Tribunal, determinar ao órgão/entidade COMANDO DO EXÉRCITO que: 
a.	dê ciência, no prazo de quinze dias, contados da notificação, do inteiro teor desta deliberação ao interessado, alertando-o de que o efeito suspensivo proveniente da interposição de eventuais recursos junto ao TCU não o exime da devolução dos valores percebidos indevidamente, caso o recurso não seja provido.
b.	informe o teor do acórdão que vier a ser prolatado, encaminhando ao TCU, no prazo de trinta dias, comprovante da data de ciência pelo interessado, nos termos do art. 4º, § 3º, da Resolução TCU 170/2004.
c.	emita novo ato, livre da irregularidade ora apontada, em substituição ao ato de Reforma de PAULO SANTORO, submetendo-o à nova apreciação por este Tribunal, na forma do artigo 260, caput, também do Regimento.
d.	dispense a devolução dos valores indevidamente recebidos de boa-fé até a data da ciência do órgão/entidade COMANDO DO EXÉRCITO, do acórdão que vier a ser proferido, com base no Enunciado 106 da Súmula da Jurisprudência do TCU.
e.	promova o recálculo, no prazo 15 (quinze) dias, contados a partir da ciência desta deliberação, sujeitando-se a autoridade administrativa omissa à responsabilidade solidária, do valor atualmente pago relativo à rubrica apontada, em face de manifesta ilegalidade.
CONCLUSÃO
10. A abrangência e a profundidade das verificações levadas a efeito fundamentam convicção de que o ato 20730/2017 pode ser apreciado pela ilegalidade, em razão das irregularidades apontadas no item Exame das Constatações desta instrução, que representam afronta à legislação e à jurisprudência de referência.
11. O aludido ato deu entrada neste Tribunal há menos de cinco anos, não sendo aplicável, portanto, o procedimento de contraditório e ampla defesa determinado pelo Acórdão 587/2011-TCU-Plenário.
PROPOSTA DE ENCAMINHAMENTO
12. Ante o exposto, com fundamento no art. 71, inciso III, da Constituição Federal, no art. 1º, inciso V, e art. 39, incisos I e II, da Lei 8.443/1992, no art. 260 do Regimento Interno do Tribunal de Contas da União, propõe-se: 
12.1. Considerar ILEGAL e recusar registro do ato de Reforma de PAULO SANTORO do quadro de pessoal do órgão/entidade COMANDO DO EXÉRCITO, com base nos arts. 71, inciso III, da Constituição Federal, 1º, inciso V, e 39, inciso II, da Lei 8.443/1992 e 260, § 1º, do Regimento Interno.
12.2. Com fulcro no art. 262, caput, do Regimento Interno deste Tribunal, determinar ao órgão/entidade COMANDO DO EXÉRCITO que: 
12.2.1. emita novo ato, livre da irregularidade ora apontada, em substituição ao ato de Reforma de PAULO SANTORO, submetendo-o à nova apreciação por este Tribunal, na forma do artigo 260, caput, também do Regimento.
12.2.2. dê ciência, no prazo de quinze dias, contados da notificação, do inteiro teor desta deliberação ao interessado, alertando-o de que o efeito suspensivo proveniente da interposição de eventuais recursos junto ao TCU não o exime da devolução dos valores percebidos indevidamente, caso o recurso não seja provido.
12.2.3. promova o recálculo, no prazo 15 (quinze) dias, contados a partir da ciência desta deliberação, sujeitando-se a autoridade administrativa omissa à responsabilidade solidária, do valor atualmente pago relativo à rubrica apontada, em face de manifesta ilegalidade.
12.2.4. dispense a devolução dos valores indevidamente recebidos de boa-fé até a data da ciência do órgão/entidade COMANDO DO EXÉRCITO, do acórdão que vier a ser proferido, com base no Enunciado 106 da Súmula da Jurisprudência do TCU.
12.2.5. informe o teor do acórdão que vier a ser prolatado, encaminhando ao TCU, no prazo de trinta dias, comprovante da data de ciência pelo interessado, nos termos do art. 4º, § 3º, da Resolução TCU 170/2004."
3.	Enfim, por intermédio do Exmo. Sr. Procurador Sérgio Ricardo Costa Caribé, o MPTCU anuiu à aludida proposta da unidade técnica, tendo consignado o seu parecer à Peça 7 nos seguintes termos:
" (...) 2. A Unidade Técnica propõe a ilegalidade do referido ato, em razão do computo indevido do tempo de serviço servido em guarnição especial e de atividade privada para fins do posto acima previsto no art. 50 da lei 6.880/1980.
3. De fato, conforme disposto nos artigos 135 e 137 da Lei 6.880/1980, o tempo de guarnição especial e de atividade privada conta tão somente para fins de reserva remunerada e não para fins do posto acima previsto no art. 50 da referida Lei, em sua redação original.
4. In casu, verifica-se no ato que o instituidor foi beneficiado com um posto acima em razão do cômputo de 8 meses de guarnição especial e 3 anos, 4 meses e 13 dias de atividade privada, o que contraria o disposto acima.
5. Ante o exposto, este membro do Ministério Público de Contas, em consonância com o encaminhamento proposto pela Unidade Técnica, entende que o ato de reforma em análise deve ser considerado ilegal e ter seu registro negado."
É o Relatório.

não há.

Procurador Sérgio Ricardo Costa Caribé.

REFORMA. INDEVIDO BENEFÍCIO CORRESPONDENTE A GRAU HIERÁRQUICO SUPERIOR AO POSTO OU GRADUAÇÃO EM FAVOR DE MILITAR DA RESERVA, COM A ELEVAÇÃO DOS PROVENTOS, A PARTIR DO INDEVIDO CÔMPUTO DO TEMPO DE SERVIÇO EM ATIVIDADE NÃO ESTRITAMENTE MILITAR. ILEGALIDADE. NEGATIVA DE REGISTRO. DETERMINAÇÃO. COMUNICAÇÃO.

REFORMA (REFO)

Secretaria de Fiscalização de Integridade de Atos e Pagamentos de Pessoal e de Benefícios Sociais (Sefip).

Trata-se de reforma deferida pela Diretoria de Inativos e Pensionistas do Comando do Exército sob as seguintes condições:
	Peça
	Beneficiário
	Número de Controle
	Tipo de Ato
	Data de Nascimento
	Vigência
	Enviado ao TCU

	3
	Paulo Santoro
	20730/2017
	Inicial
	18/1/1952
	18/1/2016
	23/11/2017

2.	De toda sorte, após a análise final do feito, a Sefip pugnou pela ilegalidade da referida reforma, ao vislumbrar que não subsistiria o embasamento legal para a concessão pelos proventos correspondentes a grau hierárquico superior ao ostentado na reserva remunerada em decorrência do indevido cômputo do tempo de efetivo serviço (contribuição) em atividade não estritamente militar; tendo o MPTCU anuído a essa proposta.
3.	O TCU pode incorporar o parecer da Sefip a estas razões de decidir.
4.	Ao discorrer sobre o aludido ato inicial de reforma, a Sefip assinalou que, por ocasião da respectiva reforma ex officio pelo limite de idade, o aludido beneficiário teria passado a perceber os seus proventos calculados sob um nível acima daquele então ostentado na reserva (Peça 3, p. 3) , tendo sido apontado que Paulo Santoro atuava como Coronel e passou para a reserva remunerada com os proventos de General de Brigada, tendo sido posteriormente reformado pelo limite de idade em 18/1/2016, a partir da indevida contagem do tempo de guarnição especial, além do tempo de serviço (contribuição) exercido na iniciativa privada, e, assim, teria passado a indevidamente perceber a indigitada majoração nos seus proventos para o posto de General de Brigada.
5.	Bem se sabe que, em sintonia com a jurisprudência firmada pelo TCU a partir, por exemplo, dos Acórdãos 5.921/2021, 4.097/2021 e 6.206/2020, da 2ª Câmara, o tempo de serviço em atividade não estritamente militar para a concessão de proventos baseados em um grau hierárquico superior ao posto ou graduação, nos termos do arts. 135 e 137 da Lei 6.880, de 1980, deveria ser computado tão somente para a passagem à reserva remunerada.
6.	Por esse prisma, a partir da exclusão do suscitado período de atividade não estritamente militar (4 anos e 13 dias) , Paulo Santoro não contaria com os supostos 32 anos, 9 meses e 20 dias de tempo de serviço (contribuição) para a passagem à reserva (Peça 3, p. 2) , mas apenas com o tempo de 28 anos, 8 meses e 23 dias, e isso seria insuficiente para a elevação do grau hierárquico, até porque o beneficiário não contaria com o mínimo de 30 anos de serviço estritamente militar, como exigido pelo então vigente art. 50, II, da Lei 6.880, de 1980, restando, por aí, indevido o cômputo do tempo de 8 meses em guarnição especial, além do tempo de serviço (contribuição) em 3 anos, 4 meses e 13 dias na iniciativa privada, para a concessão da aludida reforma com a subjacente majoração nos seus proventos.
7.	Diante, enfim, da entrada da aludida reforma no TCU há menos de 5 anos, não seria necessária a prévia oitiva do aludido beneficiário, estando esse entendimento em plena consonância com a jurisprudência do STF (v.g.: MS-25.116 e MS-25.403) e com a exceção prevista na Súmula Vinculante n.º 3 do STF, além de estar em sintonia com a jurisprudência do TCU (v.g.: Acórdão 587/2011-TCU-Plenário, entre outros) .
8.	O TCU deve assinalar a ilegalidade, portanto, do ato inicial de reforma em favor de Paulo Santoro, negando-lhe o respectivo registro, sem prejuízo de determinar a imediata cessação dos pagamentos para a indevida percepção dos proventos de reforma em patamar superior ao ostentado na reserva remunerada em decorrência do indevido cômputo do tempo de efetivo serviço (contribuição) em atividade não estritamente militar.
Ante o exposto, pugno pela prolação do Acórdão ora submetido a este Colegiado.
TCU, Sala das Sessões, em 26 de outubro de 2021.
Ministro-Substituto ANDRÉ LUÍS DE CARVALHO
Relator